【裁判字號】    91,上訴,1334
【裁判日期】    920522
【裁判案由】    傷害致死
【裁判全文】
臺灣高等法院臺南分院刑事判決        九十一年度上訴字第一三三四號  Ａ
      上  訴  人  臺灣臺南地方法院檢察署檢察官
      上  訴  人
      即  被  告  甲  ○  ○
      選任辯護人  林  瑞  成
      上  訴  人
      即  被  告  乙  ○  ○
      選任辯護人  林  永  發  律師
      上  訴  人
      即  被  告  丙  ○  ○
      選任辯護人  賴  鴻  鳴  律師
右上訴人因被告等傷害致死案件，不服臺灣臺南地方法院九十年度訴字第一０九七號
中華民國九十一年十月七日第一審判決（起訴案號：臺灣臺南地方法院檢察署九十年
度偵字第七八一一號），提起上訴，本院判決如左：
      主      文
上訴駁回。
      事      實
一、甲○○、乙○○、及丙○○（有妨害公務前科）三人於民國九十年七月一日下午
    七時許，與王南州在國道八號高速公路新吉段陸橋下以天九牌賭博財物，然於同
    日下午七時十分許，王南州突然表示不玩，並以穢語辱罵甲○○、乙○○、丙○○三人，隨即騎腳踏車往台南縣安定鄉海寮村方向離去，甲○○、乙○○、丙○○三人因而心生不滿，乃決定找王南州理論，甲○○遂以機車搭載乙○○、丙○○二人，往王南州離去方向尋找王南州。嗣於同日下午七時三十分許，甲○○等
    三人在台南縣安定鄉海寮村十之四號前發現王南州，甲○○即以機車擦撞王南州
    之腳踏車，致王南州人車倒地，王南州害怕急忙往前跑，甲○○、乙○○、丙○○三人自後追及乃基於共同傷害人身體之犯意聯絡，以拳打腳踢之方式共同毆打
    王南州頭部、胸部、四肢等處，致王南州不支倒地後，受有頭部、胸部、四肢等
    多處傷害，甲○○、乙○○、丙○○三人隨即共乘上開機車離去。嗣王南州經路
    人報警並送醫急救後，延至九十年七月七日上午十時許，因頭部鈍傷合併硬腦膜
    下腔血腫及蜘蛛膜下腔出血不治，判定腦死，經檢察官同意為捐贈器官移植手術
    ，於同日摘取心臟後，心跳停止。
二、案經台南縣警察局善化分局報請台灣台南地方法院檢察署檢察官偵查起訴。
      理      由
一、訊據(一)上訴人即被告甲○○固坦承於前揭時、地傷害被害人王南州之事實，惟否
    認有何傷害致死犯行，辯稱：王南州並非當場死亡，亦非故意要打死他，伊沒有
    預見他會死亡云云；(二)上訴人即被告乙○○、丙○○固不否認於前揭時、地在案
    發現場之事實，惟矢口否認有何出手毆打被害人致死之犯行，均辯稱：並無打被
    害人，僅是在一旁勸架云云。經查：
  (一)被告甲○○、乙○○、丙○○與被害人於九十年七月一日十九時許共同賭博財物
    ，同日十九時十分許，被害人突然不玩並辱罵伊三人，且起身騎腳踏車往安定鄉
    海寮村方向前去，伊三人氣憤下便騎乙輛機車隨被害人至案發地點，將被害人攔
    下出手毆打等情，業據被告甲○○於警訊時供述：我是與乙○○及丙○○將王南
    州打傷倒地等語（見警卷第七頁背面）、被告乙○○於警訊時供述：甲○○與丙○○二人便追上死者，便毆打他，等我將機車扶正後，我便走上去看見死者倒在
    地上，我便用腳踢死者二至三下後，我發覺死者被我們打得很嚴重等語（見同上
    卷第二頁）、被告丙○○於警訊時供述：是乙○○及甲○○毆打王南州致死，我
    沒有出手等語（見同上卷第四頁背面），核與證人方江豪於警訊中證述：甲○○
    等三人以拳打腳踢圍毆王南州等情相符（見同上卷第十四頁）。
  (二)雖被告甲○○於偵查、原審審理及本院審理時則翻異前供，並附和被告乙○○、
    丙○○之辯解，或稱伊一人毆打被害人，或稱伊與乙○○共同毆打被害人，不清
    楚丙○○有無出手，或稱伊與乙○○共同毆打被害人，丙○○在一旁勸架云云。
    另證人方江豪於原審調查時亦改稱：伊看到四人打架，有看到甲○○、乙○○打
    死者，但沒有看到丙○○打，只看到他在勸架等語（見原審卷第五十一頁）。然
    查被告甲○○與被告乙○○、丙○○係朋友，證人方江豪則僅認識被告甲○○，
    渠等間並無怨隙，被告甲○○更自始坦承毆打被害人並無推卸刑責之舉，則在客
    觀上被告甲○○、證人方江豪並無虛詞誣陷被告乙○○、丙○○之必要，且觀之
    證人方江豪於原審調查時雖改稱沒有看到被告丙○○打被害人，惟仍證稱警訊中
    所言屬實（見原審卷第五十二頁），證人即制作方江豪筆錄之員警李飛篁亦到庭
    證稱：方江豪說有看到三個人在打王南州等語（見同上卷第一０四頁），因此被
    告甲○○及證人方江豪於警訊中之上開供述，並無矛盾及瑕疵，且渠等上開於警
    訊中之供述乃係案發當時較少權衡利害得失或受他人干預所作之供述，當較渠等
    嗣後意圖迴護被告乙○○、丙○○，而翻供迎合被告乙○○、丙○○之說詞為可
    採。再反觀被告甲○○嗣後於偵查、原審調查、審理及本院審理中所為翻異前供
    而有利於被告乙○○、丙○○之證詞本身卻有前後矛盾之現象，此觀被告甲○○
    於偵審時每次供述參與毆打之人均不符等情即明，其於第一次偵查中先是供稱：
    「（問：幾個人一起打）我一個人打」（見偵查卷第十六頁背面），在第二次偵
    訊時又改稱：「（問：幾人出手打王南州？）我出手打他，他們（指被告乙○○
    、丙○○）有沒有打我沒看清楚，當時是晚上」（見同上卷第三十頁背面），在
    原審調查、審理中又改稱：「‧‧‧乙○○有一起打，丙○○有沒有打我不清楚
    ‧‧‧」、「‧‧‧我就和乙○○動手打王南州，丙○○沒有動手打王南州他是
    在勸架‧‧‧」、「除了我之外乙○○也有動手，當時丙○○在那邊勸架」云云
    （見原審卷第十二頁、第一０一頁及第一二三頁），於本院審理復改稱「（問：
    到底你們三人是否有動手打人？）我承認我有打他，乙○○在警局也說有打。丙○○有沒有打我不清楚。」等語（見本院卷九十二年五月八日審判筆錄），足見
    被告甲○○前後供述不符，證人方江豪於原審中所為翻異之供述，均係事後迴護
    被告乙○○、丙○○之飾詞，自不足以推翻其等於警訊中之供述。
  (三)被告甲○○於原審審理時供述：作筆錄時警察態度很客氣等語（見原審卷第一０
    三頁），足徵被告甲○○偵查中辯稱害怕警察打伊，始供稱丙○○、乙○○亦有
    打等語（偵查卷第十七頁），係為卸免被告乙○○之罪責，始於偵查中為翻異前
    供之說詞，自不足以推翻其於警訊中之供述。被告丙○○於偵查及原審審理中並
    未抗辯警察以誘導訊問方式取供，其空言抗辯警訊筆錄係基於不正訊問取得云云
    ，委無足採。
  (四)證人方江豪於警訊時之陳述，雖未經全程連續錄音，惟按刑事訴訟法第一百條之
    二、第一百條之一係規定司法警察訊問『犯罪嫌疑人』，除有急迫情況且經記明
    筆錄者外，應全程連續錄音，必要時並應全程錄影，考其立法目的在於建立詢問
    筆錄之公信力，並擔保詢問程序之合法正當性，以擔保警訊筆錄之證據能力，而
    刑事訴訟法對於證人之訊問，卻無類此規定，實乃證人於刑事程序中，僅係陳述
    自己對於系爭刑事案件待證事實見聞之訴訟第三人，其地位不若犯罪嫌疑人係屬
    刑事案件當事人般之密切，且證人本有真實陳述義務，在偵查中如違背是項義務
    ，刑法亦有偽證罪處罰之規範，是證人於警訊所為之證言，自較犯罪嫌疑人在警
    訊之自白更具真實性始然，而本件證人方江豪於警訊時所為證述內容，係屬真實
    可憑，業如前述，從而上開辯護意旨，尚有誤解。
  (五)再被害人於九十年七月七日下午五時二十五分許，因頭部鈍傷合併硬腦膜下腔血
    腫及蜘蛛下腔出血不治死亡乙節，經台灣台南地方法院檢察署檢察官督同法醫師
    為相驗及解剖鑑定，製有勘驗筆錄、相驗屍體證明書及佳里綜合醫院急診病歷、
    電腦斷層攝影申請單、檢驗報告記錄各一份附卷可憑。又被害人所受之傷害經法
    務部法醫研究所鑑定認為：1.右前額淤傷：右前額有兩處瘀傷，一處位於右眉正
    中上方五公分處，其大小為二公分直徑，並有部分表皮變黑壞死，另一處則位於
    前述淤傷之外上方近髮際處，約四‧五乘三公分大小。2.左前額淤傷：左前額位
    於左眉外上方至左眉外側，有三個淤傷，其大小分別為二乘一公分，二乘一‧五
    公分及一公分乘一公分。3.頭皮下血腫：頭皮下有多處血腫，包括右額頂部、右
    顳部、左前額及左頂枕交界部位。其中以右側額頂部血腫為最大約十五乘十公分
    ，左頂枕交界處次之約十乘五公分，其餘兩處皆為五公分直徑大小。4.硬腦膜下
    腔出血：右側大腦半球額葉、顳葉及枕葉交界處有硬腦膜下腔血腫，右後顱窩亦
    具硬腦膜下腔血腫，共約一百毫升。5.蜘蛛膜下腔出血：前述硬腦膜下腔血腫部
    位及左顳頂部均具有蜘蛛膜下腔出血，右側較嚴重。而其死亡原因則為頭部鈍傷
    合併硬腦膜下腔血腫及蜘蛛下腔出血，而以傷勢之嚴重度及分布研判，應是遭他
    人以鈍器攻擊頭部所致。有該所九十年九月十二日法醫所九○理字第一七一九號
    函暨所附之（９０）法醫所醫鑑字第○八四八號鑑定書各一份在卷可稽（見原審
    卷第三十八至四十六頁）。經核上開鑑定報告亦與前開證人方江豪所述及被告甲○○自白其三人係以拳打腳踢毆打被害人，致被害人倒地之情節相符，且可證明
    被害人確因被告三人上開傷害行為，造成死亡之結果，兩者間並有因果關係無誤
    。復觀之被告三人與被害人並無深仇大恨，被告三人係因遭被害人辱罵，心生不
    滿，其三人固以拳頭或以腳踢之方式毆打被害人，但並未持利刃或其他兇器毆擊
    被害人，足徵其毆打被害人時主觀上尚無殺人之犯意。但因被告三人以不法侵害
    人身體之犯意所實施之傷害行為，致生其有預見可能性之被害人死亡結果，兩者
    之間復有相當因果關係，被告三人自應就死亡結果負其刑責。又被告甲○○、乙○○、丙○○三人係共同以拳打或腳踢等方式加以毆打，其毆打部位又集中於被
    害人之頭部，且用力甚巨，使被害人受有前述傷勢，則被告三人對於被害人因此
    等傷害行為可能致生死亡之加重結果，客觀上應有預見之可能，是被告甲○○所
    辯對於被害人因傷致死非其所能預見主張不負致死之責云云，委無足採。
  (六)又辯護意旨以被告甲○○係以拳打腳踢方式打被害人，與法務部法醫研究所鑑定
    結果並不相符云云。惟查被害人王南州之死因經本院函請內政部警政署刑事警察
    局再次鑑定結果：(一)「死者王南州之死因是為法醫研究所九０法醫所醫鑑字第０
    八四八號鑑定書所載『頭部鈍傷合併硬腦膜腔血腫及蜘蛛膜下腔出血』」。(二)「
    導致原因除用鈍器打擊死者左、右前額部位外，不可能因死者生前在案發地點兩
    次跌倒在水泥或柏油路面上碰撞前頭部（左、右各一次向前跌倒碰撞硬地面而致
    左、右額部淤傷）所致」。依據法醫學理，頭部受傷（顱腦損傷）係打擊（以物
    就頭）致傷抑或撞擊（以頭就物）致傷，應以衝擊傷、對衝傷的理論為基礎。所
    謂衝擊傷定義為頭皮受傷同側的大腦損傷，對衝傷定義為頭皮受傷對側的大腦的
    損傷。當衝擊傷大於對衝傷時，是打擊致傷，當衝擊傷小於對衝傷時，是撞擊致
    傷。本案解剖結果為衝擊傷大於對衝傷，應認定為打擊致傷。等語，有該局九十
    二年一月二十七日刑醫字第０九二００一三二九三號函暨附件附卷可稽（見本院
    卷第八八、八九頁），核與法務部法醫研究所函覆：死者王南州遺體經解剖發現
    之傷可能是經三人拳打腳踢所造成，應非倒地碰撞所形成等語相符，有該所九十
    二年一月二日法醫理字第○九一○○○四二六四號函附卷可按（見本院卷第六十
    八頁）。從而被告上開所辯，並無理由，而不可採。另辯護意旨復以被害人生前
    已有腦部之舊傷，其死亡可能係舊傷復發所致云云。然查，被害人雖曾於七十四
    年五月六日因腦部挫傷、顱內出血、右眼珠挫傷及顏面骨折等傷害，前至省立臺
    南醫院動腦部手術，於七十四年五月二十二日即出院，出院後並未因前開傷害再
    次就醫，僅有因急性前鼻竇炎手術至成大醫院就診之記錄，此有被害人王南州於
    省立臺南醫院之病歷表及國立成功大學醫學院附設醫院之病歷表附卷可查，堪認
    被害人復原情形良好，而前揭手術距本案發生已有十六年之久，且鑑定報告亦指
    出被害人王南州致死之原因係「頭部鈍傷合併硬腦膜下腔血腫及蜘蛛下腔出血」
    ，並非舊傷復發，被告上開所辯，自難採信。
  (七)綜上所述，事證明確，被告甲○○、乙○○、丙○○犯行，均堪認定。
二、核被告甲○○、乙○○、丙○○所為，係犯刑法第二百七十七條第二項後段之傷
    害致死罪。被告三人就前揭犯行，有犯意聯絡及行為之分擔，皆為共同正犯。
三、原審適用刑法第二十八條、第二百七十七條第二項前段，審酌被告三人僅因遭被
    害人辱罵，率爾以暴力相加，且出手甚重，致生被害人死亡之結果，其犯罪之手
    段及所生危害甚為嚴重，惡性非輕，及被告三人自案發至今仍未與被害人家屬和
    解賠償損害或取得諒解等一切情狀，分別量處有期徒刑七年六月，核其認事用法
    ，均無不當，量刑亦稱妥適。檢察官上訴指原審量刑過輕，被告甲○○上訴稱原
    審量刑過重並否認毆打被害人頭部云云、被告乙○○、丙○○上訴稱其僅勸架而
    否認有共同傷害之犯行云云，均非有理由，應予駁回。
據上論結，應依刑事訴訟法第三百六十八條，判決如主文。
本案經檢察官羅清溪到庭執行職務。
中    華    民    國      九十二      年      五      月      二十二    日
                                  臺灣高等法院臺南分院刑事第二庭
                                      審判長法官  游    明    仁
                                            法官  陳    清    溪
                                            法官  蘇    重    信
右正本證明與原本無異。
如不服本判決，應於判決送達後十日內向本院提出上訴狀，其未敘述理由者並應於提
出上訴狀後十日內向本院補提理由書（應附繕本)。
                                      法院書記官  李    珍    鳳
中    華民    國      九十二      年      五      月      二十三    日
附錄：論罪科刑法條
刑法第二百七十七條
傷害人之身體或健康者，處三年以下有期徒刑、拘役或一千元以下罰金。
犯前項之罪因而致人於死者，處無期徒刑或七年以上有期徒刑，致重傷者，處三年以
上、十年以下有期徒刑。


司法院資訊處製作；財團法人民間司法改革基金會備份。
